【裁判字號】    95,上易,66
【裁判日期】    950809
【裁判案由】    分割共有物
【裁判全文】
臺灣高等法院臺中分院民事判決          95年度上易字第66號
上  訴  人  丙○○
訴訟代理人  陳益軒律師
複  代理人  黃柏霖律師
上  訴  人  甲○○
被  上訴人  乙○○
上列當事人間分割共有物事件，上訴人對於中華民國94年12月16
日臺灣彰化地方法院94年度訴字第107號第一審判決提起上訴，
本院於民國95年7月26日辯論終結，玆判決如下：
    主  文
原判決廢棄。
兩造共有坐落彰化縣二水鎮○○○段二四之四八地號、地目建、
面積0.1385公頃土地，其分割方法為如附圖所示，即編號(1)部分
、面積0.0242公頃土地，分歸上訴人丙○○取得；編號(2)部分、
面積0.0242公頃土地，分歸被上訴人乙○○取得；編號(3)部分、
面積0.0484公頃土地，分歸上訴人甲○○取得；編號(4)部分、面
積0.0417公頃土地，由兩造共同取得，並各按其原應有部分比例
保持共有。
第一、二審訴訟費用由上訴人丙○○負擔四分之一，上訴人甲○
○負擔二分之一，餘由被上訴人負擔。
    事實及理由
一、本件係分割共有物事件，訴訟標的之法律關係對全體共有人
    必須合一確定。上訴人丙○○提起上訴，依民事訴訟法第五
    十六條第一項第一款規定，其上訴效力應及於同造之甲○○
    ，爰併列為上訴人，合先敘明。
二、被上訴人主張：坐落彰化縣二水鄉○○○段24之48號地號、
    地目建、面積0.1385公頃土地（下稱系爭土地）為兩造所共
    有，應有部分為被上訴人與上訴人丙○○各4分之1，上訴人
    甲○○2分之1，系爭土地並無因物之使用目的不能分割之情
    形，兩造亦無不分割之特約，惟兩造復無法達成分割協議等
    情，求為依原審判決附圖丙所示方法為原物分割之判決。
三、上訴人丙○○則以：原審判決附圖丙所示之分割方法，將被
    上訴人及上訴人丙○○之母許李員現居住之房屋坐落在被上
    訴人分得之土地上，而許李員現均由上訴人丙○○負責照顧
    ，並住於相鄰之同一門牌號碼連棟房屋，如依該方案分割，
    將使上訴人丙○○無法就近照顧母親。且該方案使系爭土地
    上大部分建物拆除，不利共有人，故應以附圖所示之分割方
    法，方符合兩造共有人之最大利益等語，資為抗辯。上訴人
    甲○○則表示：對分割方案無意見。
四、被上訴人主張系爭土地為兩造所共有，應有部分為被上訴人
    及上訴人丙○○各4分之1，上訴人甲○○2分之1，系爭土地
    並無因物之使用目的不能分割之情形，兩造亦無不分割之特
    約，惟兩造復無法達成分割協議之事實，為上訴人所不爭執
    ，且有土地登記簿謄本、地籍圖各一份在卷可證，堪信為真
    實。則上訴人訴請裁判分割，自屬正當，應予准許。
五、按法院就共有物為裁判分割時，應依民法第八百二十四條為
    適當之分割，即應斟酌全體共有人之聲明及利害關係、共有
    物之性質及價值、經濟效用、使用現況及全體共有人之利益
    等公平決定之。查，系爭土地呈不規則之五角形，無道路對
    外聯絡，現係以系爭土地南側作為私有巷道銜接訴外人土地
    通往彰化縣二水鄉○○路而對外聯絡，兩造及訴外人許李員
    分別占有使用之部分如原審判決附圖一所示，編號1、13至
    17為磚造平房或磚造浴廁，現由上訴人丙○○占有使用；編
    號2至12為磚造平房或磚造浴廁，現由上訴人甲○○占有使
    用；編號18、19、21為磚造平房，現由被上訴人占有使用；
    編號20、22、23為磚造平房，現由被上訴人及上訴人丙○○
    母親許李員占有使用，上開建物皆未辦理保存登記等情，業
    經原審會同彰化縣田中地政事務所測量人員履勘現場屬實，
    有勘驗筆錄、現場略圖（其中編號13部分，現場略圖誤載為
    被上訴人占有使用，應更正為上訴人丙○○占有使用）及彰
    化縣田中地政事務所94年4月25日土地複丈成果圖在卷可稽
    。被上訴人主張以原審判決附圖丙所示之分割方案為方割，
    上訴人丙○○主張以附圖之分割方案為分割，上訴人甲○○
    對採何分割方案，並無意見，玆就上訴人丙○○及被上訴人
    所主張之分割方案，予以詳細審酌，並以系爭土地上建築物
    之構造、位置，使用現況、共有物之性質及價值、整體共有
    人之經濟利益等因素為通盤之考量，以達最符合兩造之利益
    及公平之原則。玆分述如下：
  (一)上訴人丙○○及被上訴人所主張之分割方案，均將系爭土地
    分割為四部分，其中三部分，由兩造按應有部分比例分配取
    得，另一部分因系爭土地無道路對外聯絡，有預留道路銜接
    訴外人土地通往彰化縣二水鄉○○路通行之必要，而將南側
    預留4公尺寬作為道路使用，兩造分得之土地均能面臨道路
    ，以增加經濟效益；預留之道路，兩造按原應有部分比例繼
    續保持共有，各該分割方案對於兩造所分得之土地，並無通
    行之障礙，又利日後建築使用，兩方案均有上開優點。
  (二)兩造及訴外人許李員分別占有使用之部分如原審判決附圖一
    所示，兩造所提出之方案均有與使用現狀不符處，均不免使
    系爭土地上部分建物必須拆除。其中，依被上訴人所提之方
    案，上訴人甲○○現使用如原審判決附圖一之編號2至5建物
    、上訴人丙○○現使用同圖編號13至17建物需拆除。而依上
    訴人丙○○所提之方案，則上訴人丙○○現使用如同圖編號
    1、13、14，被上訴人現使用如同圖編號18、19、21之建物
    需拆除。相比之下，以上訴人丙○○所提方案對系爭土地上
    兩造使用建物現況影響較小。
  (三)被上訴人及上訴人丙○○之母許李員平日生活起居，均由上
    訴人丙○○負責照顧，且上訴人丙○○與母親住於連棟房屋
    之隔鄰，此據證人許李員到庭證述屬實（見本院卷55至56頁
    ）。而如前所述，許李員占有使用如原審判決附圖一編號20
    、22、23之磚造平房，如採被上訴人所提方案，則不但上訴
    人丙○○需拆除現居住使用之建物，且影響其照顧母親之日
    常生活起居；反之，如採上訴人丙○○所提之方案，雖被上
    訴人使用之如原審判決附圖一編號18、19、21建物必須拆除
    ，然因被上訴人已搬離20餘年，其建物僅用於堆放雜物，此
    據證人許李員證述明確在卷（見本院卷56頁），所受影響顯
    然較小。
  (四)由上所述，上訴人丙○○所提分割方案顯較優於被上訴人所
    提分割方案，而上訴人丙○○所提分割方案即附圖所示分割
    方案，對於兩造之利益及土地之使用經濟效益最大，既無通
    行之障礙，又利日後建築使用；兩造取得之土地均可充分完
    整有效利用，且儘量不拆除地上建物，並便於上訴人丙○○
    就近照顧其母，符合兩造共有人之最大利益，系爭土地自應
    採該分割方案為分割。
六、被上訴人雖主張如依上訴人丙○○所提方案分割，其所有與
    系爭土地相鄰之同段25之3地號土地，即與其本件所分配得
    之土地分離，而無經濟效用可言。然查，被上訴人於本件起
    訴時主張之分割方式，即與上訴人丙○○所提分割方案大致
    相符，有起訴狀附圖可稽（見原審北斗簡易庭93年補字第7
    號卷6頁），而被上訴人起訴狀自陳：「則三筆土地均面臨
    道路及觀其地形、使用價值相若，應不發生差價補償問題，
    甚為公平」（見同上補字卷4頁），被上訴人現竟主張如此
    之分割方案，使其土地無經濟效用可言，自不足採。被上訴
    人另主張上訴人丙○○假藉侍親名義占用被上訴人於原審判
    決分得之土地，非法挪用其房舍經營奇美商行云云，惟查，
    被上訴人固提出財政部台灣省中區國稅局員林稽徵所中區國
    稅員林三字第0950009335號函為證（見本院卷60、61頁），
    然該函所附之彰化縣政府營利事業登記公示詳細資料，記載
    奇美商行之負責人為許力元，非上訴人丙○○，尚難以此證
    明上訴人丙○○占用被上訴人房舍經營商行，而系爭土地既
    尚未經判決分割確定，上訴人丙○○為土地共有人，使用坐
    落原審判決分配被上訴人之土地，尚難謂係無權占有使用被
    上訴人之土地，自屬當然。是被上訴人該項主張，不足採取
    。
七、綜上所述，依附圖所示方案分割，除同樣具有被上訴人所提
    方案之優點外，且能兼顧土地現行之使用狀況，更符合兩造
    共有人之最大利益。故本院認以上訴人丙○○所提方案，將
    系爭土地分割為如附圖所示，編號(1)部分、面積0.0242公頃
    土地，分歸上訴人丙○○取得；編號(2)部分、面積0.0242公
    頃土地，分歸被上訴人乙○○取得；編號(3)部分、面積
    0.0484 公頃土地，分歸上訴人甲○○取得；編號(4)部分、
    面積0.0417公頃土地，由兩造共同取得，並各按其原應有部
    分比例保持共有，最符兩造共有人之最大利益。而原審判決
    所為之分割方法，對兩造使用建物現況影響較大，拆除較多
    之建物，徒然浪費資源，不合乎經濟效益，該分割方法，尚
    有未當，上訴人指摘原審判決分割方法不妥，求予廢棄改判
    ，應認其上訴為有理由，爰由本院廢棄，改判如主文第二項
    所示之分割方法。本件事證已臻明確，兩造其餘攻擊防禦方
    法及舉證，核與本件判決結果不生影響，毋庸逐一論列，併
    此敘明。
據上論結：本件上訴為有理由，依民事訴訟法第四百五十條、第
第八十一條第二款、八十五條第一項但書，判決如主文。
中    華    民    國    95    年    8     月    9     日
                      民事第一庭審判長法  官  吳火川
                                      法  官  陳繼先
                                      法  官  饒鴻鵬
以上正本係照原本作成。
不得上訴。
                                      書記官  陳如慧
中    華    民    國    95    年    8     月    10    日
                                                      Ｈ


司法院資訊處製作；財團法人民間司法改革基金會備份。
